【裁判字號】    88,訴,292
【裁判日期】    900117
【裁判案由】    分割共有物
【裁判全文】
臺灣苗栗地方法院民事判決  八十八年度訴字第二九二號
    原      告    癸○○
    訴訟代理人    張玉琳律師
    兼送達代收人  洪大明律師
    複代理人      戌○○
                  天○○
    被      告    申○○
                  丁○○
                  庚○○
                  丙○○
                  壬○○
                  未○○
                  辛○○
                  午○○○
                  卯○○
                              .
                  戊○○      住台北市○○區○○街四八巷七號四樓
                  己○○      住台北市○○區○○街四八巷七號四樓
                  巳○○      .
                  辰○○      住台北市信義區○○○路四三一號九樓之一
                  寅○○      .
                  亥○○○    .
                  甲○○○    .
                  丑○○      .
                  子○○      .
                  乙○○      .
                  酉○○○    .
右當事人間請求分割共有物事件，本院判決如左：
    主      文
被告丁○○、庚○○、丙○○、壬○○、未○○、辛○○、午○○○、卯○○、戊○○、己○○、巳○○、辰○○、寅○○應就其被繼承人林崁瓦所有坐落苗栗縣竹南鎮
○○段四○九號地號、地目道、面積參拾參點玖壹平方公尺之土地，應有部分五百分
之五十八，辦理繼承登記。
被告亥○○○、甲○○○、丑○○、子○○、乙○○、酉○○○應就其被繼承人林萬
源所有坐落苗栗縣竹南鎮○○段四○九號地號、地目道、面積參拾參點玖壹平方公尺
之土地，應有部分三十五分之一，辦理繼承登記。
兩造共有坐落苗栗縣竹南鎮○○段四０九號地號、地目道、面積參拾參點玖壹平方公
尺之土地，應按如附圖所示之方法分割：Ａ部分面積貳拾貳點伍參平方公尺及Ｆ部分
面積壹點陸玖平方公尺分歸原告取得，Ｂ部分面積參點捌貳平方公尺分歸被告申○○
取得，Ｃ部分面積零點玖柒平方公尺分歸被告乙○○取得，Ｄ部分面積零點玖柒平方
公尺分歸被告亥○○○、甲○○○、丑○○、子○○、乙○○、酉○○○按其應繼分
比例保持共有，Ｅ部分面積參點玖參平方公尺分歸被告丁○○、庚○○、丙○○、壬○○、未○○、辛○○、午○○○、卯○○、戊○○、己○○、巳○○、辰○○、寅
○○按其應繼分比例保持共有。
訴訟費用由被告申○○負擔七千分之七百八十八，被告乙○○負擔三十五分之一，被
告丁○○、庚○○、丙○○、壬○○、未○○、辛○○、午○○○、卯○○、戊○○
、己○○、巳○○、辰○○、寅○○各負擔千分之九，被告亥○○○、甲○○○、丑
○○、子○○、乙○○、酉○○○各負擔千分之五，餘由原告負擔。
    事      實
甲、原告方面：
  一、聲明：如主文第一項、第二項、第三項所示。
  二、陳述：
  （一）坐落苗栗縣竹南鎮○○段四○九地號土地，依土地登記簿謄本記載，係由原
        告癸○○（應有部分二百八十分之二百）及被告申○○（應有部分七千分之
        七百八十八）、乙○○（應有部分三十五分之一）、林萬源（應有部分三十
        五分之一）、林崁瓦（應有部分五百分之五十八）所共有。如今林崁瓦亡故
        ，其繼承人為被告丁○○、庚○○、丙○○、壬○○、未○○、辛○○、午
        ○○○、卯○○、戊○○、己○○、巳○○、辰○○、寅○○；林萬源亦已
        亡故，其繼承人為被告亥○○○、甲○○○、丑○○、子○○、乙○○、酉
        ○○○，故被告等應先辦理繼承登記後，再由法院裁判分割。
  （二）按各共有人得隨時請求分割共有物，共有人不能協議決定分割方法時，得聲
        請法院裁判分割，民法第八百二十三條、第八百二十四條分別定有明文，本
        件系爭土地面積狹長，共有人人數多達二十餘人，協議分割方法無法達成一
        致，不得已請求鈞院判決分割如訴之聲明，始較能發揮土地之經濟效用。
  三、證據：提出地籍圖謄本一件、地價證明書一件、土地登記謄本一件、戶籍謄本
      十九件為證。
乙、被告方面：
  一、被告申○○方面：
      被告申○○未於最後言詞辯論期日到場，據其以前之陳述略以：
  （一）聲明：同意分割。
  （二）陳述：四○六地號土地是我父母所有，現有蓋建物使用，我應有部分原為三
        十五分之一，於訴訟進行中業與另共有人施文隆交換土地，合計應有部分共
        計七千分之七八八。希望我分得之部分在四○六地號前方而方便利用。
  二、被告乙○○方面：
      被告乙○○未於言詞辯論期日到場，惟本院履勘時曾到場陳述略以：我們兄弟
      很多，所以一直未辦理繼承登記，系爭土地我有應有部分三十五分之一，父親
      林萬源也有應有部分三十五分之一，我們不堅持分得之部分位置在何處，只要
      知道在哪裡就可以，能否相連也無所謂。
  三、被告丁○○、庚○○、丙○○、壬○○、未○○、辛○○、午○○○、卯○○
      、戊○○、己○○、巳○○、辰○○、寅○○、亥○○○、甲○○○、丑○○
      、子○○、酉○○○方面：
      上開被告均未於言詞辯論期日到場，亦未提出書狀作何聲明或陳述。
丙、本院依職權履勘現場，並囑託苗栗縣竹南地政事務所測量並繪製土地複丈成果圖
    。
    理    由
一、被告申○○經合法通知，未於最後言詞辯論期日到場；被告丁○○、庚○○、丙○○、壬○○、未○○、辛○○、午○○○、卯○○、戊○○、己○○、巳○○
    、辰○○、寅○○、亥○○○、甲○○○、丑○○、子○○、乙○○、酉○○○
    經合法通知，均未於言詞辯論期日到場，核無民事訴訟法第三百八十六條所列各
    款情形，爰依原告之聲請，由其一造辯論而為判決，合先敘明。
二、原告主張坐落苗栗縣竹南鎮○○段四○九地號土地，係由原告癸○○（應有部分
    二百八十分之二百）及被告申○○（應有部分七千分之七百八十八）、乙○○（
    應有部分三十五分之一）、林萬源（應有部分三十五分之一）、林崁瓦（應有部
    分五百分之五十八）所共有，而林崁瓦現已亡故，其繼承人為被告丁○○、庚○○、丙○○、壬○○、未○○、辛○○、午○○○、卯○○、戊○○、己○○、
    巳○○、辰○○、寅○○；林萬源亦已亡故，其繼承人為被告亥○○○、甲○○○、丑○○、子○○、乙○○、酉○○○，且林崁瓦、林萬源之繼承人均未就系
    爭土地辦理繼承登記等事實，業據原告提出土地登記謄本一件、戶籍謄本十九件
    為證，核與所述相符，被告申○○不否認上開事實，而其餘被告經合法通知，既
    未於言詞辯論期日到場爭執，復未提出書狀答辯以供本院審酌，本院審閱上開書
    證，堪認原告上開主張為真實。
三、按因繼承、強制執行、公用徵收或法院之判決，於登記前已取得不動產物權者，
    非經登記，不得處分其物權，民法第七百五十九條定有明文。次按法院裁判分割
    共有物而以原物分配於各共有人時，係使共有關係變更為單獨所有，其性質為共
    有人間應有部分之交換，自屬處分行為，如係變賣共有物而以價金分配於共有人
    ，即係以處分共有物為分割之方法，均以共有人之處分權存在為前提，如果共有
    人就共有物並無處分權可資行使，法院即無從基此為裁判分割，故而共有之不動
    產之共有人中一人死亡，他共有人請求分割共有物時，為使該共有人之繼承人取
    得對該不動產之處分權，並求訴訟之經濟起見，可許原告就請求繼承登記及分割
    共有物之訴合併提起，即以一訴請求該死亡之共有人之繼承人辦理繼承登記並請
    求該繼承人於辦理繼承登記後，與原告及其餘共有人分割共有之不動產（最高法
    院六十九年台上字第一一三四號、七十年度第二次民事庭會議決議參照）。本件
    原告為系爭土地共有人，固得以其他共有人為被告訴請分割系爭土地，惟因共有
    人中林崁瓦、林萬源業已死亡，迄未辦理繼承登記，原告乃訴請林崁瓦之繼承人
    即被告丁○○、庚○○、丙○○、壬○○、未○○、辛○○、午○○○、卯○○
    、戊○○、己○○、巳○○、辰○○、寅○○及林萬源之繼承人即被告亥○○○
    、甲○○○、丑○○、子○○、乙○○、酉○○○分別就系爭土地林崁瓦之應有
    部分五百分之五十八及林萬源之應有部分三十五分之一辦理繼承登記，揆諸前開
    說明，其請求為有理由，應予准許。
四、另按各共有人得隨時請求分割共有物，但因物之使用目的不能分割或契約定有不
    分割之期限者，不在此限；共有物之分割，依共有人協議之方法行之，分割之方
    法不能協議決定者，法院得依任何共有人之聲請，以原物分配於各共有人，民法
    第八百二十三條第一項、第八百二十四條第一項、第二項第一款分別規定甚明。
    本件系爭土地地目為道路用地，有土地登記謄本在卷可按，依其使用目的並非不
    能分割，而兩造就系爭土地亦並未定有不能分割之特約，且無法就系爭土地為分
    割之協議，從而原告依前揭法條之規定訴請裁判分割系爭土地，洵屬正當，應予
    准許。
五、再按法院裁判分割共有物定其分配時，應兼顧全體共有人之利益，符合公平原則
    ，斟酌各共有人之利害關係並共有物之性質、價格、利用價值及經濟效用決之（
    最高法院八十四年台上字第一五三八號參照）。經查，系爭土地為狹長狀道路用
    地，現作為騎樓，前方為竹南鎮○○路，後方緊鄰原告所有苗栗縣竹南鎮○○段
    四○二地號、原告家人林楊美妹所有之四○四地號土地，以及被告申○○父母所
    有之同段四○六地號土地，目前均蓋有建物作店面使用，須由系爭土地通行至中
    正路，四一○地號則為訴外人李陳淑媛所有等情，業經本院履勘現場屬實，並囑
    託苗栗縣竹南地政事務所派員測量，有勘驗筆錄及土地複丈成果圖附卷可憑。本
    院考量上開情事並參酌被告申○○之意願及被告乙○○於本院履勘時之陳述，認
    若採原告之分割方案，將系爭土地如附圖所示Ａ部分面積二二‧五三平方公尺及
    Ｆ部分面積一‧六九平方公尺分歸原告取得，Ｂ部分面積三‧八二平方公尺分歸
    被告申○○取得，Ｃ部分面積０‧九七平方公尺分歸被告乙○○取得，Ｄ部分面
    積○．九七平方公尺分歸被告亥○○○、甲○○○、丑○○、子○○、乙○○、
    酉○○○等按其應繼分比例保持共有，Ｅ部分面積三‧九三平方公尺分歸被告丁○○、庚○○、丙○○、壬○○、未○○、辛○○、午○○○、卯○○、戊○○
    、己○○、巳○○、辰○○、寅○○等按其應繼分比例保持共有，既與兩造之應
    有部分比例相符，又可令原告及被告申○○所分得之部分分別與其家人所有之同
    段四０二地號、四○四地號及同段四０六號土地相連接，可合併利用而使其發揮
    較大之經濟效用，另對其餘被告亦無任何不利之情形，足認已兼顧全體共有人之
    利益並符合公平原則，故上開分割方案應屬妥適可採。
六、又分割共有物之訴，核其性質，兩造本可互換地位，本件原告起訴雖於法有據，
    然被告之應訴乃法律規定所不得不然，其所為抗辯自為伸張或防衛權利所必要，
    且本件分割結果，共有人均蒙其利，訴訟費用之負擔自以參酌兩造就系爭土地應
    有部分之比例分擔較為公允，爰依職權酌定如主文第四項所示。
七、據上論結，本件原告之訴為有理由，依民事訴訟法第三百八十五條第一項前段、
    第七十八條、第八十一條第二款、第八十五條第一項但書，判決如主文。
中      華      民      國    九十      年      一      月     十七     日
                                 臺灣苗栗地方法院民事庭
~B法      官  林念祖
右為正本係照原本作成。
如對本判決上訴，須於本判決送達後廿日內向本院提出上訴狀（須按他造當事人之人
數附繕本，並繳納上訴費用，另附三十四元郵票四十份）。
~B法院書記官  邱鴻志
中      華      民      國    九十      年      一      月     十八     日


司法院資訊處製作；財團法人民間司法改革基金會備份。
